臺灣高等法院臺中分院民事判決
109年度上字第437號
上  訴  人  林瑞華  
            鄧淑慧  
共      同
訴訟代理人  黃賜珍律師
            彭立言律師
被上訴人    林碧燕  
訴訟代理人  陳浩華律師
複代理人    陳博芮  
訴訟代理人  柯維喬  
上列當事人間請求遷讓房屋等事件，上訴人對於民國109年7月9
日臺灣苗栗地方法院108年度訴字第366號第一審判決提起上訴，
本院於110年7月6日言詞辯論終結，判決如下：
    主  文
原判決廢棄。
被上訴人於第一審之訴及假執行之聲請均駁回。
第一、二審訴訟費用均由被上訴人負擔。
    事實及理由
壹、兩造爭執要旨：
一、被上訴人主張：
  ㈠上訴人乙○○、戊○○（以下敘及個人時，僅略稱其姓名）為夫
    妻；被上訴人與乙○○及訴外人０００、甲○○等4人則為兄弟姊妹
    ，且均為訴外人０００（已於民國108年3月20日死亡）之子女
    。而苗栗縣○○鎮○○○段00000○00000○00000○00000○00000地號
    土地（以下合稱系爭土地，敘及個別土地時，僅略稱其地號
    數）及同段80建號建物（坐落675-1、676-1地號土地，總面
    積568.5平方公尺，門牌號碼為苗栗縣○○鎮○○里○○○0號，下
    稱系爭建物，並與系爭土地合稱系爭房地）均為被上訴人所
    有，並非０００借名登記於被上訴人名下。
  ㈡675-1地號土地上現坐落有如原判決附圖（下稱附圖）編號A
    所示之2層木造、1層木造及鐵皮雨遮（面積267.32平方公尺
    ）、編號B1所示之圓窯（面積5.36平方公尺）、編號B2所示
    之包仔窯（面積27.13平方公尺）、編號C所示之交趾窯（面
    積2.07平方公尺）、編號D所示之文化窯（面積7.23平方公
    尺）、編號E1所示之磚窯（面積2.6平方公尺）；676-1地號
    土地上現坐落有編號E2所示之寶瓶窯（面積6.85平方公尺）
    ；677-3地號土地上現坐落有編號F所示之貨櫃屋、雨遮及4
    磚窯（面積250.38平方公尺）、編號F1所示之磚窯（面積11
    .24平方公尺）、編號F2所示之磚窯（面積7.58平方公尺）
    、編號F3-1所示之雨遮內磚窯（面積11.05平方公尺）、編
    號F3-2所示之雨遮外磚窯（面積2.35平方公尺）、編號F4-1
    所示之雨遮內磚窯（面積8.99平方公尺）、編號F4-2所示之
    雨遮外磚窯（面積2.47平方公尺）；687-1地號土地上現坐
    落有編號L1所示之一層磚造地上物（面積32.78平方公尺）
    ；675-1地號土地上現坐落有編號L2所示之一層磚造地上物
    （面積23.4平方公尺）；674-1地號土地上現坐落有編號L3
    所示之一層磚造地上物（面積6.71平方公尺）。上開地上物
    （以下合稱系爭地上物）均未辦理保存登記，其事實上處分
    權人均為上訴人。上訴人無權占有系爭房地，並以系爭地上
    物占用系爭土地，被上訴人爰依民法第767條第1項規定，請
    求上訴人遷讓返還系爭建物（０００之遺物除外），及將系爭
    土地上之系爭地上物拆除，並將所占用之土地返還予被上訴
    人。
  ㈢０００生前雖與被上訴人就系爭建物訂有3份租賃契約，租賃期
    間自92年6月1日起至101年5月31日止（下稱上證6租約），
    但所載承租範圍僅有系爭建物，不含系爭土地；且該等租約
    約定每月租金僅新臺幣（下同）1,000元，遠低於當地行情
    ，被上訴人亦從未收取該租金，足證上證6租約之簽立屬通
    謀虛偽意思表示。而縱認上證6租約有效成立，亦已因租賃
    期間屆滿而消滅。被上訴人否認與０００之繼承人或與竹南蛇
    窯文化工作室就系爭房地存在不定期租賃契約；縱有不定期
    租賃契約存在，上訴人未經被上訴人同意，即將竹南蛇窯文
    化工作室之登記地址及稅籍設於系爭建物，且擅自將系爭建
    物出借予柴燒陶藝製作協會，違反上證6租約第4條第2項約
    定，爰以110年5月14日民事爭點整理暨辯論意旨狀繕本之送
    達向上訴人終止該租賃契約。
  ㈣被上訴人雖將系爭房地無償借予０００使用而成立使用借貸契約
    ，然被上訴人於０００死亡後欲收回系爭房地自行利用，乃依
    民法第472條第1項第1、4款規定，對０００之全體繼承人（被
    上訴人除外）終止系爭房地之使用借貸契約。
  ㈤被上訴人從未同意由乙○○擔任竹南蛇窯歷史建築之管理人，
    且管理行為屬事實行為，並不因現實之管理行為，即認兩造
    間就系爭房地有使用借貸之合意。被上訴人雖分別於101年3
    月20日、103年1月1日出具同意書（下稱系爭同意書），同
    意將系爭房地提供「竹南蛇窯古窯生態博物館地方文化館」
    使用，然系爭同意書定有使用期限，且期限已屆滿。而縱認
    乙○○與被上訴人就系爭房地成立不定期使用借貸契約關係，
    被上訴人亦以110年5月14日民事爭點整理暨辯論意旨狀繕本
    之送達向上訴人終止該使用借貸契約。
  ㈥上訴人未經被上訴人同意，擅自將竹南蛇窯登錄為歷史建築
    ，被上訴人念及當時０００年歲已高，因而隱忍未與上訴人起
    衝突。而竹南蛇窯之窯爐為被上訴人所有，係包括在系爭建
    物範圍內，被上訴人不會拆除系爭建物，且於不影響歷史建
    物利用之前提下收回系爭房地自住及利用，乃所有權之合法
    行使，並非以損害上訴人為主要目的。又系爭地上物未經合
    法申請建築執照，亦不具文化資產價值，被上訴人請求予以
    拆除，非屬權利濫用。
二、上訴人抗辯：
  ㈠０００於61、62年間自行籌資購買系爭土地及興建系爭建物，並
    在系爭建物開設獨資商號「恒發陶瓷工廠」。因０００不識字
    ，且當時4名子女中，０００在服兵役，乙○○、甲○○則尚未成年
    ，故以被上訴人名義擔任恒發陶瓷工廠之商號負責人。恒發
    陶瓷工廠自設立登記時即坐落在系爭房地上，當時被上訴人
    年約23、24歲，應無資力購買及興建系爭房地；而被上訴人
    之配偶柯明哲雖有提供贊助款予０００，但０００嗣後已將該贊助
    款返還予柯明哲。被上訴人未居住在系爭房地，且未參與恒
    發陶瓷工廠之經營，足認被上訴人與０００間就系爭房地及「
    恒發陶瓷工廠負責人」之登記名義均成立默示之借名登記契
    約。嗣於83年間，乙○○成為恒發陶瓷工廠之實質負責人，即
    延續原先０００與被上訴人間上開借名登記契約關係，被上訴
    人已默示同意上訴人在系爭房地繼續以恒發陶瓷工廠、竹南
    蛇窯文化工作室之名義營業，上訴人非屬無權占有。又上開
    借名登記契約於108年3月20日因０００死亡而終止，於系爭房
    地回復登記予０００之全體繼承人前，乙○○仍有權占有系爭房
    地。
  ㈡０００生前與被上訴人就系爭房地定有上證6租約，而因恒發陶
    瓷工廠之廠地及廠房包括系爭房地，故租賃範圍包括系爭房
    地。０００於租期屆滿後仍繼續使用收益系爭房地，未見被上
    訴人反對，視為以不定期限繼續租賃契約。０００於108年3月2
    0日死亡，其繼承人繼承該租賃關係，並容任戊○○使用，而
    乙○○為繼承人之一，自有權占有系爭房地。
  ㈢竹南蛇窯文化工作室係由乙○○擔任負責人，該工作室另於98
    年4月20日與被上訴人就系爭建物訂有租賃契約，租賃期間
    自98年4月23日起至103年4月22日止（下稱上證22租約），
    並以交付乙○○或０００之作品及修繕、維護系爭房地等費用充
    為租金對價，竹南蛇窯文化工作室每年均開立扣繳憑單供被
    上訴人申報租金所得。上證22租約到期後，竹南蛇窯文化工
    作室仍繼續使用收益系爭建物，依民法第451條規定，視為
    以不定期限繼續租賃契約，故上訴人自屬有權占有。因被上
    訴人對上訴人提出偽造文書告訴，該案件（下稱系爭偽造文
    書案件）於110年3月24日經本院刑事庭以109年度上訴字第2
    645號判決上訴人均無罪，依民事訴訟法第447條第1項第2、
    3、6款規定，上訴人自得於第二審提出該防禦方法。
  ㈣被上訴人自承有出借系爭房地供０００從事陶瓷設計及生產之用
    ，而恒發陶瓷工廠之經營人自83年間起已變更為乙○○，乙○○
    再將恒發陶瓷工廠轉型為竹南蛇窯品牌，並於91年6月26日
    設立竹南蛇窯文化工作室。被上訴人於101、103年間出具系
    爭同意書而將系爭房地提供予竹南蛇窯古窯生態博物館使用
    ，應認其已同意乙○○利用系爭房地經營蛇窯文化產業。系爭
    同意書係為配合竹南蛇窯文化工作室申請補助而出具，所載
    使用期間係指被上訴人同意提供系爭房地作為古窯生態博物
    館而開放給公眾使用之期間，係為配合專案計劃執行期間而
    填載，並非表示被上訴人僅同意上訴人於系爭同意書所載之
    期間內使用。因此，被上訴人與乙○○就系爭房地已默示成立
    未定期限且有約定使用目的之使用借貸契約，乙○○自有權占
    有系爭房地。現竹南蛇窯仍持續營運而發揮其教育、藝術創
    作及文化資產保存之功能，系爭房地供從事陶瓷設計及生產
    事業之使用借貸目的尚未達成，被上訴人不得依民法第470
    條規定請求返還系爭房地。又被上訴人並未說明在訂約後發
    生不可預知之情事致其需用借用物之相關事實，且借用人即
    上訴人皆尚生存，被上訴人自不得依民法第472條第1、4款
    規定終止使用借貸契約。
  ㈤苗栗縣政府於91年11月26日將「竹南蛇窯」登錄為苗栗縣歷
    史建築，並指定乙○○為「歷史建築竹南蛇窯」之管理人，基
    於文化資產保存法（下稱文資法）規定之管理人權限，乙○○
    有權占有系爭房地。歷史建築竹南蛇窯之保存範圍除登錄之
    窯體外，尚有窯體所在之建築物、小型柴窯、儲藏室、陶藝
    教室、休息室、收費亭招待區、停車場、廁所等附屬建物及
    環境景觀。乙○○依文資法相關規定向政府機關申請經費補助
    ，用以修復系爭建物，並在系爭土地上增設必要設施，該修
    復或增設之設施既經目的主管機關同意，依文資法第42條第
    1項第1款規定，非經目的主管機關核准，不得遷移、拆除或
    變更外形。
  ㈥上訴人於109年4月7日提報補充竹南蛇窯歷史建築之保存範圍
    應包括相關無形文化財即系爭地上物在內，雖未經審議通過
    ，依法仍不得拆除系爭地上物。若拆除蛇窯以外之地上物，
    亦將永久破壞竹南蛇窯文化園區及古窯生態博物館之完整性
    ，使其失去傳承技藝、教育及展示之功能，且浪費過去以竹
    南蛇窯文化園區向國家申請之諸多補助經費，對國家社會公
    共利益損害極大，週邊社區房價及地價勢必貶損而導致兩敗
    俱傷。被上訴人請求拆除系爭地上物，與公益不符，係屬權
    利濫用。
  ㈦被上訴人於兩造父母健在時，每週均會返回娘家探視父母，
    對於乙○○使用系爭房地、申請政府相關補助等情未表示異議
    ，且配合提供土地、房屋之所有權狀及稅單，並於政府機關
    要求之同意書上簽名或蓋章，足認被上訴人默認乙○○為系爭
    房地管理人之身分。被上訴人於相當期間不行使權利，已足
    以引起上訴人之正當信賴，認為被上訴人已不欲行使權利，
    現又提起本件訴訟，有違誠信原則，依權利失效理論，被上
    訴人行使權利應受限制。
　㈧另戊○○是以家屬身分居住在系爭房地，從旁協助０００、乙○○從
    事陶藝工作，對於系爭地上物並無事實上處分權，僅為占有
    輔助人；且非系爭房地之借用人，亦非０００之繼承人，故被
    上訴人對戊○○之請求為無理由。
貳、原審認為被上訴人依民法第767條第1項規定，請求上訴人遷
    讓返還系爭建物，及將坐落系爭土地上之系爭地上物拆除，
    並將所占用之土地返還予被上訴人，為有理由，應予准許，
    並依兩造之聲請為准、免假執行之宣告。上訴人不服原判決
    ，提起上訴，其聲明為：原判決廢棄；被上訴人在第一審之
    訴及假執行之聲請均駁回。被上訴人則答辯聲明：上訴駁回
    。
參、本件經原審整理及簡化爭點如下，兩造於本院同意予以援用
    ，並增列部分爭點（見原審卷第304至305頁；本院卷一第17
    4、199、211頁；卷四第153頁）：
一、兩造不爭執事項：
  ㈠系爭房地均登記為被上訴人所有，被上訴人並同意０００無償使
    用，０００遂以系爭房地作為經營陶瓷工廠事業之用。
  ㈡０００於108年3月20日死亡後，上訴人仍繼續占用系爭建物作為
    住家及陶瓷工作室；而上訴人所有之系爭地上物占用系爭土
    地之位置及面積，詳如附圖編號A、B1、B2、C、D、E1、E2
    、F、F1、F2、F3-1、F3-2、F4-1、F4-2、L1、L2、L3所示
    。
二、兩造爭執事項：
  ㈠上訴人抗辯系爭房地乃０００借名登記在被上訴人名下用以經營
    恒發陶瓷工廠，因乙○○已接手實際經營恒發陶瓷工廠，故上
    訴人有權占用系爭房地，是否可採？
  ㈡上訴人抗辯其依使用借貸關係有權占用系爭房地，是否可採
    ？
　㈢上訴人抗辯其依租賃關係有權占有系爭房地，是否可採？
  ㈣上訴人抗辯其依文資法第42條第1項第1款規定有權占有系爭
    房地，是否可採？　
  ㈤被上訴人主張其依民法第472條第1、4款規定終止兩造間之使
    用借貸契約，並依民法第767條第1項規定請求上訴人遷讓返
    還系爭建物，及將坐落系爭土地上之系爭地上物拆除，並將
    占用之土地返還予被上訴人，是否有理由？
  ㈥被上訴人之請求是否有違民法第148條之誠實信用原則或同條
    之權利濫用，致其請求權已歸於消滅或不得行使？
肆、本院之判斷：　　
一、上訴人抗辯系爭房地乃０００借名登記在被上訴人名下用以經
    營恒發陶瓷工廠，因乙○○已接手實際經營恒發陶瓷工廠，故
    上訴人有權占用系爭房地，為不可採：
  ㈠系爭房地均登記為被上訴人所有，此為兩造所不爭執（不爭
    執事項㈠參照），堪信為真。
  ㈡上訴人雖主張系爭房地之真正所有權人為０００，係借名登記在
    被上訴人名下；然上情為被上訴人所否認。經查：
　⒈稱「借名登記」者，謂當事人約定一方將自己之財產以他方
    名義登記，而仍由自己管理、使用、處分，他方允就該財產
    為出名登記之契約。主張借名登記者，應就該借名登記之事
    實負舉證責任（最高法院103年度台上字第621號判決意旨參
    照）。準此，上訴人自應就系爭房地係０００所有而借名登記
    在被上訴人名下之事實，負舉證之責。
　⒉上訴人就系爭房地係０００所有而借名登記在被上訴人名下乙節
    ，雖以證人丁○○之證言、訴外人０００執筆撰寫之「０００生命傳
    記」及系爭房地之田賦、房屋稅、營業稅、水電費等係由００
    ０繳納之資料為證（見本院卷四第73、74頁）。然查：
　　⑴丁○○於本院到庭具結證稱：我於國小畢業後就在恒發陶瓷
      工廠上班，老闆是０００，老闆娘曾向我表示當時買地及蓋
      廠房的錢不夠，有向被上訴人拿20萬元，被上訴人的先生
      柯明哲乃於第二年前來經營恒發陶瓷工廠，但因經營不善
      ，於一年後離開，之後仍由０００經營等語（見本院卷三第8
      6至91頁）。依此可知，被上訴人之夫柯明哲於恒發陶瓷
      工廠之草創階段，確有出資20萬元並實際經營恒發陶瓷工
      廠一年，則系爭房地登記為被上訴人所有，及恒發陶瓷工
      廠之負責人登記為被上訴人（見本院卷三第51頁之恒發陶
      瓷工廠登記證），乃事出有因，自難以丁○○之上開證述，
      即謂系爭房地為０００所有而借名登記於被上訴人名下。　
      　　
　　⑵０００執筆撰寫之2016年工藝成就獎得獎者專輯「０００生命傳
      記」（見本院卷一第261至341頁），其中「紮根竹南」
      篇雖提及「半生流離之後，０００終於在民國61年他47歲之
      時，下定決心，標了會、加上女婿柯明哲出資協助，在竹
      南的公館里大埔頂覓得土地開窯設廠」、「選址前，花的
      是心思；買好地後，建設窯廠花的可就是力氣了。為了蓋
      廠房，０００首先找了一頭牛來踏土，和一名小工就地取土
      製印了三千塊土磚，作為築窯之用。等待土磚陰乾的時間
      也不得閒，為了籌措資金還是趕回大甲東繼續做陶，有了
      空檔再到苗栗自己砌築廠房。好不容易廠房完工，又趕緊
      帶著九位師傅花了九天的時間，用他自己印製的土角磚砌
      築了一座25公尺長的蛇窯。…，種種努力，使得這條窯，
      成為了臺灣目前保存最完整的傳統土角磚蛇窯，並於日後
      入選為文建會舉辦之『全國歷史建築百景』之一」、「一切
      準備就緒，『恒發陶瓷廠』就此開張」等語（見本院卷一第
      297、299頁），然此為作者０００採訪０００後所寫之傳記報導
      ，所載內容係出於０００之單方陳述，且僅係著重於描述０００
      創立恒發陶瓷工廠之艱辛歷程，自無從憑此遽認系爭房地
      為０００所有而借名登記在被上訴人名下。　
　　⑶至於上訴人提出之系爭土地（除687-1地號土地外）田賦通
      知書（63、65、66年）、農田水利會會費征收單（63年）
      、系爭建物之房屋稅繳納通知書（67、79年）、恒發陶瓷
      工廠營業稅核定額通知書（68、81年）等資料（見本院卷
      三第386至393頁），僅為極少數年份之繳款資料；且由該
      等繳款通知書之形式記載，無從證明係０００所繳納；而縱
      使為０００所繳納，因系爭房地當時係供作０００經營恒發陶瓷
      工廠使用，０００繳納上開費用，亦合於使用者付費之通常
      生活經驗。因此，上訴人所提上開資料，亦無從證明系爭
      房地為０００所有而借名登記在被上訴人名下。　
　㈢上訴人既然未舉證證明０００確為出資購買系爭土地及起造系爭
    建物之人，且與被上訴人間就系爭房地有借名登記之約定，
    則上訴人辯稱系爭房地係０００所有而借名登記在被上訴人名
    下，自無足採。從而乙○○主張因其已接手經營恆發陶瓷工廠
    ，當然有權占用系爭房地云云，亦非可採。
二、兩造間就系爭房地成立未定期限之使用借貸契約，且未經被
    上訴人合法終止：　　
　㈠被上訴人同意０００無償使用系爭房地作為經營陶瓷工廠事業之
    用，為兩造所不爭執（不爭執事項㈠參照），且雙方未定明
    使用期限，堪認０００與被上訴人間就系爭房地成立有未定期
    限之使用借貸契約。
　㈡０００自61、62年間起向被上訴人借用系爭房地經營恒發陶瓷工
    廠，已如前述；而恒發陶瓷工廠當時之廠景外觀則如本院卷
    一第357頁所示，亦據丁○○證述明確（見本院卷三第90頁）
    ，且為兩造所不爭執。嗣恒發陶瓷工廠於83年1月24日經當
    時之臺灣省政府建設廳以83建一字第196204號公告因「歇業
    」而註銷工廠登記及工廠登記證，此有苗栗縣政府於110年4
    月7日以府商工字第1100058483號函回覆本院之說明及檢送
    之資料在卷可參（見本院卷三第111至114頁）。而０００為15
    年5月20日生（見本院卷三第394頁），其於恒發陶瓷工廠因
    歇業而註銷工廠登記及工廠登記證時年約68歲，已逾勞工應
    於65歲強制退休之年齡，衡諸常情，０００斯時應已呈退休或
    半退休狀態，其縱使仍有從事陶藝工作，亦與經營恒發陶瓷
    工廠無關。
　㈢乙○○於91年6月26日成立「竹南蛇窯文化工作室」，並經苗栗
    縣政府核准設立，營業所在地登記為「苗栗縣○○鎮○○00鄰里
    ○○路000巷00弄00號」（見本院卷三第213頁之苗栗縣政府營
    利事業登記證）。嗣竹南蛇窯文化工作室於98年4月23日經
    苗栗縣政府核准變更商業所在地為系爭建物，負責人變更為
    戊○○（見本院卷三第215頁之苗栗縣政府函）；又於108年6
    月11日經苗栗縣政府核准變更負責人為乙○○（見本院卷三第
    219頁之苗栗縣政府函）。而於乙○○設立竹南蛇窯文化工作
    室後，「竹南蛇窯」經苗栗縣政府於91年11月26日以府文資
    字第9105000244號函公告登錄為該縣歷史建築，管理人為乙
    ○○（見本院卷一第355頁、第69至77頁）；並自92年間起，
    多次透過苗栗縣政府向行政院文化建設委員會（現為文化部
    ）及內政部營建署申請經費補助以從事「竹南蛇窯」歷史建
    築之維修及「古窯生態博物館（竹南蛇窯）」之重整，已據
    證人即時任苗栗縣政府文化局文化資產課課長之己○○證述綦
    詳（見本院卷三第400頁），並有文化部檢送之該部於91年
    至102間對苗栗縣「竹南蛇窯歷史建築」、「竹南蛇窯古窯
    生態博物館暨地方文化館」之各項補助資料（見本院卷二第
    185至及337頁）及苗栗縣政府於110年2月2日以府文資字第1
    100001231號函檢送之竹南蛇窯「苗栗縣古窯生態博物館重
    整工程」申請補助相關資料（外放）附卷可稽。而參諸原審
    於108年11月29日至系爭房地現場履勘所拍攝之照片（見原
    審卷第209至216頁），及乙○○於109年4月7日申請將系爭地
    上物列為歷史建築之申請表所附系爭房地及系爭地上物之空
    拍圖及手繪圖所示（見本院卷二第113頁），系爭房地外觀
    已與０００經營恒發陶瓷工廠時完全不同，此顯然是乙○○或戊○
    ○擔任竹南蛇窯文化工作室負責人期間，因維修「竹南蛇窯
    」歷史建築及整建「古窯生態博物館（竹南蛇窯）」之結果
    ；再參以被上訴人於系爭偽造文書案件接受臺灣苗栗地方檢
    察署檢察官於108年11月6日訊問時陳稱：系爭建物原本是恒
    發陶瓷工廠在使用，後期才借給竹南蛇窯文化工作室，借出
    去約10幾年了等語（見本院卷三第207、208頁），堪認竹南
    蛇窯文化工作室自91年間起使用系爭房地，並非係沿續０００
    於經營恒發陶瓷工廠期間與被上訴人所成立之使用借貸契約
    ，而是兩造另有成立新之未定期限使用借貸契約所致。
　㈣被上訴人雖主張依上訴人提出之2紙同意書所示（見原審卷第
    185、187頁），兩造間之使用借貸契約已於108年12月31日
    因期間屆滿而消滅。惟查：
　⒈上開2紙同意書之內容分別為「本人丙○○同意將座落於苗栗縣
    竹南鎮公館子段674-1、675-1、676-1、677-3土地及建物供
    作『竹南蛇窯古窯生態博物館』地方文化館使用，使用期間自
    民國101年元月1日起至民國104年（「元月」為贅載）12月
    （誤載為日）31日止，特立此同意書為證。」、「本人丙○○
    同意將座落於苗栗縣竹南鎮公館子段674-1、675-1、676-1
    、677-3土地及建物供作『竹南蛇窯古窯生態博物館』地方文
    化館使用，使用期間自民國103年1月1日起至民國108年12月
    （誤載為日）31日止，特立此同意書為證。」觀諸二者除使
    用期間不同外，其餘書寫格式及用字遣詞均相同，顯然為制
    式之同意書。
　⒉證人即曾於竹南蛇窯文化工作室擔任志工之０００於原審具結證
    稱：我有看過被證4這2張同意書，這是申請地方文化館所需
    的必備文件，是苗栗縣政府規定要的，我在該處工作時，也
    協助該文化館的申請案件，這2張同意書是表示被上訴人同
    意竹南蛇窯使用她的土地等語（見原審卷第305至307頁）。
    而參諸上開文化部檢送之資料，竹南蛇窯文化工作室於申請
    「竹南蛇窯古窯生態博物館」所附之場地基本資料表，其附
    件一為「土地及建物所有權或使用權相關證明文件影本」（
    見本院卷二第217頁）。茲因系爭房地為被上訴人所有，故
    凡上訴人以使用系爭房地之申請案，即須檢附被上訴人之同
    意書作為使用權利證明。準此，堪認該2紙同意書僅係竹南
    蛇窯文化工作室向政府機關申請經費補助時，供為其係有權
    使用所在場館之證明文件而已，非可據此即認兩造係約定系
    爭房地之使用借貸契約僅至108年12月31日為止。從而被上
    訴人主張兩造間之使用借貸契約已於108年12月31日因期間
    屆滿而消滅，尚非可採。
  ㈤被上訴人將系爭房地出借予上訴人經營之竹南蛇窯文化工作
    室使用，而上訴人自91年間起即不斷向相關單位申請經費補
    助，以維修「竹南蛇窯」歷史建築及整建「古窯生態博物館
    （竹南蛇窯）」，並經常舉辦相關文化活動；且被上訴人於
    此期間，對竹南蛇窯文化工作室舉辦之活動亦積極參與，此
    有上訴人提出之照片在卷足憑（見本院卷四第116至126頁）
    。由此可知，兩造間就系爭房地之未定期限使用借貸契約，
    其使用目的在於「竹南蛇窯」歷史建築之維護，並以竹南蛇
    窯古窯生態博物館從事柴燒陶藝創作、陶瓷文化研究、傳統
    陶藝薪傳等文化保存及推廣之工作。而依系爭房地目前之使
    用現況（見原審卷第209至216頁），難認已依上開借貸之目
    的使用完畢，依民法第470條第1項之規範意旨，被上訴人尚
    不得請求上訴人返還系爭房地。
  ㈥被上訴人雖主張上訴人提供系爭建物作為「苗栗柴燒陶藝創
    作協會」使用之會址，並提出會址使用同意書為證（見本院
    卷三第15頁）。然上開會址使用同意書僅能證明乙○○同意苗
    栗柴燒陶藝創作協會將會址設於系爭建物，但卷內並無任何
    資料可資證明該協會有實體使用系爭建物之情事，此與民法
    第472條第2款所定「未經貸與人同意允許第三人使用」之情
    形尚屬有間。又被上訴人雖以其自己需用借用物而以110年5
    月14日爭點整理暨辯論意旨狀繕本之送達為終止兩造間使用
    借貸契約之意思表示（見本院卷四第17至27頁），然其就有
    「因不可預知之情事，自己需用借用物」之原因事實，並未
    舉出任何事證以實其說。因此，上訴人依民法第472條第1、
    2款規定終止兩造間之使用借貸契約，亦無可採。
三、基上所述，上訴人得依使用借貸關係占用使用系爭房地。因
    此，被上訴人依民法第767條第1項規定，請求上訴人遷讓返
    還系爭建物，及將系爭土地上之系爭地上物拆除後，將占用
    之土地返還予被上訴人，為無理由，不應准許。原審為上訴
    人敗訴之判決，並依兩造之聲請分別酌定相當擔保金額為准
    、免假執行之宣告，容有違誤。上訴意旨指摘原判決不當，
    聲明廢棄改判，為有理由，爰廢棄原判決，改判如主文第二
    項所示。
四、本件事證已臻明確，兩造其餘攻擊、防禦方法及所提出之各
    項證據資料，核與判決結果不生影響，爰不逐一論述，附此
    敘明。
伍、結論：本件上訴為有理由，依民事訴訟法第450條、第78條
    ，判決如主文。 
中　　華　　民　　國　　110 　年　　7 　　月　　20　　日
                    民事第五庭  審判長法　官  許秀芬
                                      法　官  吳崇道
                                      法　官  游文科
正本係照原本作成。                             
被上訴人得上訴（上訴所得受之利益逾新臺幣150萬元）。
如對本判決上訴，須於收受判決送達後20日內向本院提出上訴書
狀，其未表明上訴理由者，應於提出上訴後20日內向本院提出上
訴理由書（須按他造人數附具繕本）。
上訴時應提出委任律師為訴訟代理人之委任狀。具有民事訴訟法
第466條之1第1項但書或第2項之情形為訴訟代理人者，另應附具
律師及格證書及釋明委任人與受任人有該條項所定關係之釋明文
書影本。如委任律師提起上訴者，應一併繳納上訴審裁判費。

                                      書記官  金珍華

中　　華　　民　　國　　110 　年　　7 　　月　　20　　日